【裁判字號】    92,上,4
【裁判日期】    920611
【裁判案由】    履行契約等
【裁判全文】
臺灣高等法院民事判決                                  九十二年度上字第四號
     上  訴  人  甲○○
     訴訟代理人  李志雄律師
     被  上訴人  乙○○
     訴訟代理人  許獻進律師
     被  上訴人  正昇營造廠有限公司
     法定代理人  顏伯卿
右當事人間履行契約等事件，上訴人對於中華民國九十一年十一月十四日臺灣士林地
方法院九十一年度訴字第五五Ｏ號第一審判決提起上訴，本院判決如左：
    主    文
上訴駁回。
第二審訴訟費用由上訴人負擔。
    事    實
甲、上訴人方面：
壹、聲明：
一、原判決廢棄。
二、被上訴人乙○○或正昇營造廠有限公司應給付上訴人新台幣（下同）二百五十六
    萬四千八百五十四元，及自起訴狀繕本送達之翌日起至清償日止，按週年利率百
    分之五計算之利息。被上訴人一人清償，則他被上訴人於清償之限度內免責。
三、上訴人願供擔保請准宣告假執行。
貳、陳述：除與原判決記載相同者外，補稱略以：
一、查本件建照背面勘驗紀錄表註記有關應補正事項，均使用「請澄清」而非「請修
    改」之用語，就不諳建築之上訴人即起造人而言，確實造成行政處分真意混淆不
    明情狀，以致誤認得依書面澄清說明方式處理，被證三存證信函即係上訴人依澄
    清說明方式行補正之書面，原判決據此遽謂系爭建物係上訴人自認無違法之處而
    不願修改云云，顯有誤解。
二、系爭建物縱有應修改之處，被上訴人乙○○依約原即有指導並告知如何修改之義
    務，又依建築法第六十一條規定，系爭建物發生同法第五十八條規定情事有須補
    正事項時，被上訴人乙○○亦負有通知上訴人如何修改之法定義務，被上訴人主
    張有通知上訴人修改遭上訴人拒絕云云，上訴人否認之，被上訴人自應就其主張
    已履行法定義務之事實，負舉證責任。實則台北市政府早於八十六年十一月二十
    七日即發函通知被上訴人系爭建物有須補正事項，惟被上訴人從未通知上訴人應
    如何修改，上訴人又信賴被上訴人會處理系爭建物二層須補正事項，以致上訴人
    有繼續施工情事，本件上訴人未曾有拒絕修改之意思。又縱系爭建物嗣後有因違
    規而遭勒令停工處分，惟兩造間之委任關係既未終止，被上訴人仍負有為上訴人
    處理系爭建物申請復工及補正事項之義務，被上訴人既未終止兩造委任關係又不
    履行契約，拒絕為上訴人處理後續事宜，揆諸民法第五百四十四條規定，自應負
    損害賠償責任。
三、系爭建物於八十六年十一月十一日經建管處現場勘驗二樓板時，被認定有五項須
    補正澄清事項，茲說明如下：
    (一)有關現場界址樁位不明部分：系爭建物建築線之指定係由被上訴人乙○○現場
      放樣完成指界，發生界址椿位不明，肇自工務局勘驗時，被上訴人乙○○未能
      向工務局人員明確指出椿位建築線所在位置。
    (二)擋土牆尚未施築及基地地面未回填部分：肇自被上訴人乙○○於上開事項未完
      成前，而於初勘時認為合格即向工務局申請勘驗。而上訴人於知悉無法以澄清
      說明方式處理後，即早於八十七年九月間全部施作完成，此觀上證二收款承包
      人為陳廣義之收據上記載：「茲依據民國八十七年八月十日承包協議書規定承
      包作業業已完竣：：」，收款日期載明九月二十九日等情甚明。本件被上訴人
      遲至八十八年一月十六日始申請變更設計，衡諸常情，上訴人於八十七年九月
      雇工完成擋土牆及基地回填施作工程後，若知被上訴人有平面圖繪製錯誤情事
      ，焉有不立即請求被上訴人提出補正之理，故上訴人稱八十八年一月間被上訴
      人係使用上訴人委任時預先蓋印之建築執照變更申請私下補正乙節，誠非子虛
      。
    (三)第三、四項核准圖說不符部分：系爭建物為地上四層地下一層建物，為支撐地
      面層以上建物，地下層部分原即設計有牆柱，經上訴人查證，此項須予補正係
      因被上訴人於設計製作建築圖說時，地下一層原設計規劃有編號C7、C10、C11
      、C12 之牆柱，送審時誤交建物地下一層漏載上開編號牆柱而尚未定案之平面
      圖說，以致工務局現場勘驗時，認定有與核准圖說不符情事，被上訴人乙○○
      明知上情故意隱匿不告知上訴人，遲至八十八年一月間始私下將地下一層平面
      圖補載牆柱向工務局以變更設計之方式補正缺失，此部分缺失係被上訴人乙○
      ○處理委任事務有過失而造成。
    (四)勘驗報告書不全部分：此項原即為被上訴人受委任應為上訴人處理之事項，被
      上訴人並未處理。
    依前所述，本件被上訴人乙○○誠有債務不履行情事，自應依民法第五百四十四
    條規定負賠償責任。
四、被上證三與上證四二份結構圖原本均係以曬圖投影方式製作，此觀諸上開二份結
    構圖上手寫文字記載：「本基地開挖深度均小於1.5 公尺依建築法第六十九條之
    規定可免設擋土安全措施，故本基地乃採用明挖式開挖地下室」部分，字跡完全
    相同，足證上開二份結構圖均出自被上訴人乙○○之手，上證四為設計定案之結
    構圖，故被上訴人將上證四圖說交付上訴人轉交工程承包商按圖施作，惟被上訴
    人將系爭建物設計圖送主管機關審核時，誤交未定案之設計圖即被上證三，導致
    工程承包商依上證四結構圖施作，主管機關於勘驗時依被上證三之圖說認定有施
    作工程與核准圖說不符情事。又縱認被上證三結構圖說方為被上訴人乙○○針對
    系爭建物設計之本意（上訴人否認），則其交付錯誤之結構圖予上訴人囑上訴人
    轉交承包商按圖施作，被上訴人乙○○對委任事務之處理仍顯有過失，而非單純
    專業知識不足之問題，被上訴人仍應負損害賠償責任。
五、因被上訴人拒絕履約，對上訴人之請求置之不理，上訴人不得已乃另委任吳秀一
    建築師於九十一年九月三十日辦理申請復工事宜，九十二年二月十七日掛號申請
    使用執照，並經台北市政府工務局於九十二年二月十九日發文准予復工，全部作
    業流程僅費時四個月又十九日。據此而論，系爭建物於八十七年一月二日遭勒令
    停工時，若被上訴人有依約辦理補正事項，系爭建物仍得於八十七年五月二十一
    日申請使用執照，與建造執照內記載上訴人預定計劃之竣工日期八十七年四月十
    八日，僅相差約一個月。是被上訴人不履行契約，致上訴人無法按預定計畫就建
    物為使用收益，顯對上訴人造成相當於租金之損害。又上訴人雖不得已委任訴外
    人吳秀一辦理申請復工，惟訴外人吳秀一從未同意承擔被上訴人乙○○對上訴人
    所負之損害賠償責任，被上訴人提出之被上證一僅係台北市工務局通知被上訴人
    乙○○監造人變更之公函，觀其內容亦不足證明吳秀一曾同意承擔被上訴人乙○
    ○對上訴人所負之損害賠償債務，故被上訴人並不發生免責的問題。
六、被上訴人正昇營造廠部分，上訴人僅係幫忙其找小包，並非自建，正昇營造廠仍
    為真正的興建廠商，與上訴人間成立承攬關係，並與被上訴人乙○○有共同的債
    務不履行之問題。
、證據：除援用原審所提證據外，補提建築線指定申請書圖、承包協議書及收據、
    結構平面圖、復工申請書、使用執照申請書、使用執照、建造執照附表各一份及
    建物平面圖二份為證。
乙、被上訴人方面：
壹、聲明：
一、駁回上訴。
二、如受不利判決，願供擔保請准宣告免假執行。
貳、陳述：除與原判決記載相同者外，補稱略以：
一、查本案建築執照八十六年建字第一○八號，前於八十六年十一月十一日經建管處
    現場勘驗結果，發現有五項不合格：（一）現場界址樁位不明（二）擋土牆尚未
    施築及基地地面未回填（三）執照核准圖說不一致（四）地下一樓部分牆、柱與
    核准圖說不符（五）二樓板及地下一樓板勘驗報告書件不全等，建管處乃依建築
    法第五十八條第一項規定要求修改，而修改之主體，依建築法第六十一條規定，
    係屬承造人及起造人之責任，故於承造人及起造人未修改前，被上訴人（監造人
    ）即無法用印，且上訴人未改善前繼續施工至四樓，已違反建築法第五十六條規
    定，致遭建管處停工處分。故上訴人因可歸責於自己之事由，致無法取得使用執
    照，自不得向被上訴人求償。
二、上訴人為本建築案之實際承造人，業據其代理人於九十一年五月二十三日庭陳在
    案，且依上訴人致函給台北市政府建管處之函謂：其並不違反建築法第五十八條
    規定，自得繼續施工云云，可證明其自認不違反法令而不顧建管處之停工命令，
    繼續施工，自屬可歸責於上訴人之事由，依上述上訴人之函文更可見上訴人不願
    修改係為主因，且向建管處送件者亦為上訴人，豈可謂被上訴人債務不履行？
三、上訴人謂被上訴人發現現場與核准圖說不符，故意隱匿不告知上訴人，遲至八十
    八年一月間始私下將地下一層平面圖補載牆柱向工務局以變更設計之方式補正缺
    失云云，顯與事實不符。蓋該八十八年一月十六日之變更設計，係被上訴人配合
    上訴人已於八十六年違章搭建之事實，而經由上訴人同意予以變更設計，此可見
    變更設計申請書上之上訴人用印可知。又上訴人本可另行申請覆驗，惟均未提出
    申請，被上訴人自無從配合，上訴人自不得將此可歸責於自己之事由，要求被上
    訴人負責。
四、上訴人提出上證四之結構圖，主張其比較建物平面圖，謂二者地下一層之建物平
    面圖漏載其設計之牆柱，以致有核准圖說不符情事云云。惟查上訴人提出之上證
    四結構圖係上訴人自行施作之圖（可見該圖右下角之「施工圖」字樣），此與當
    時工務局核准之結構圖並不符合，惟因工務局核准之結構圖係申請建築執照之文
    件，上訴人必須用印，此益證上訴人明知其為違章而故意施作。而被上訴人於上
    訴人在八十六年興建違章後，仍於八十八年應其要求變更設計，於結構圖多設計
    了四個牆柱，故上訴人不顧核准之結構圖而於八十六年間自行施作違建致遭停工
    ，且不願補正，自屬可歸責於上訴人之事由。另上訴人於言詞辯論狀改稱：被上
    訴人交付錯誤之結構圖予伊，伊不知該錯誤始生現場與核准圖說不符云云，此主
    張與建照申請需上訴人用印之事實衝突，上訴人顯然無法推為不知，且上訴人於
    八十六年即已被通知現場與核准圖說不符，其怎會有因錯誤結構圖而繼續施工之
    問題？被上訴人亦否認有交付其錯誤結構圖之情事。
五、被上訴人乙○○與正昇營造廠公司係分別二個主體，與上訴人亦分別簽立契約，
    二者義務、權利均分別獨立，上訴人主張被上訴人應負不真正連帶債務責任，顯
    無理由；且上訴人已將本件被上訴人之監造人無理由義務，同意由訴外人吳秀一
    建築師承擔，並由其承擔一切公法及私法之責任，依民法第三百條規定，被上訴
    人應已免責，。又上訴人主張以無法按預定計畫就建物為使用收益，請求被上訴
    人賠償相當於租金之損害賠償云云，惟依前項所述，損害係因可歸責於上訴人之
    事由而生，且該損害與租金亦屬二事，上訴人此部分主張亦無理由。
六、被上訴人正昇公司並非本建築案之實際承造人，上訴人透過乙○○支付正昇營造
    廠十四萬元，係正昇公司幫上訴人掛名蓋章、辦手續及報稅之費用，被上訴人正
    昇營造廠實際上僅拿到七萬元，且正昇公司自開工起亦從未到過工地施工。
七、上訴人已將本件之監造人義務，同意由訴外人吳秀一建築師事務所承擔債務，並
    由其承擔一切公法及私法之責任。依民法第三百條之規定，被上訴人乙○○應已
    免責。
、證據：除援用原審所提證據外，補提台北市政府工務局函、執照變更申請書、八
    十六年七月九日之建築結構圖及八十八年一月十六日之建築結構圖各一份為證。
    理    由
一、上訴人起訴主張：伊於民國八十六年一月十日與被上訴人乙○○訂立委任契約，
    由被上訴人乙○○規劃設計及監造伊所有坐落台北市○○區○○段一小段一四二
    號土地上地上四層地下一層房屋（下稱系爭建物），另由被上訴人正昇營造廠有
    限公司（下稱正昇公司）承攬系爭建物之承造人並配合辦理系爭建物使用執照。
    伊均要求包商按圖施作，施作期間被上訴人二人亦有至現場監工指導，系爭建物
    二樓板係被上訴人二人先行查驗施作情形，認定均合乎規定乃填具施工勘驗報告
    表向主管機關申請派員勘驗，詎主管機關派員勘驗結果認定有五項可能不合格而
    待澄清之事項，被上訴人二人為逃避其因施作監工不週對伊所負之賠償責任，竟
    對本件建築應補正之事項撒手不理，導致系爭建造工程無法於伊計劃預定期間內
    完工取得使用執照，並為使用收益，造成伊之損害。伊乃再委任吳秀一建築師於
    九十一年九月三十日辦理申請復工，九十二年二月十七日申請使用執照。爰依債
    務不履行之法律關係，請求被上訴人給付伊相當於四年法定租金之損害新台幣（
    下同）二百五十六萬四千八百五十四元並加計法定遲延利息，被上訴人一人清償
    則他被上訴人於清償之限度內免其責任等語。
    被上訴人乙○○則以：本建築案經建管處現場勘驗結果，發現有五項不合格，故
    建管處要求修改，而修改之主體，依建築法規定，係屬承造人及起造人之責任，
    故其二者未修改前，伊無法用印簽字，且上訴人於未改善前，竟仍擅自繼續施工
    至四樓，致遭建管處停工處分，惟上訴人仍致函建管處自認不違反法令，而不顧
    建管處之停工命令繼續施工，故上訴人因可歸責於自己之事由，致無法如期取得
    使用執照，自不能向伊求償，且上訴人事後亦自行將本件之監造人義務，委由訴
    外人吳秀一建築師事務所承擔債務，並由其承擔一切公法及私法之責任，依民法
    第三百條之規定，伊應已免責等語。另被上訴人正昇公司則以：伊於本建築案僅
    係掛名幫忙上訴人辦理手續、蓋章，並非實際承造人，實際承造人則係由上訴人
    自行僱工興建，上訴人原約定給伊十四萬元酬勞，但實際上只給七萬元而已，伊
    從頭到尾均未到過工地。上訴人請求伊二人負不真正連帶債務並無理由等語，資
    為抗辯。
二、上訴人主張：其於八十六年一月十日與被上訴人乙○○訂立委任契約，由被上訴
    人乙○○規劃設計及監造系爭建物，另由被上訴人正昇公司承攬系爭建物擔任承
    造人配合辦理系爭建物使用執照之事實，業據提出委任契約書、收據各一件為證
    信實，惟被上訴人正昇公司辯稱：伊於本建築案僅係掛名幫忙上訴人辦理手續、
    蓋章，並非實際承造人，伊從未到過工地，實際承造人則係由上訴人自行僱工興
    建，上訴人原約定給伊十四萬元酬勞，但實際上只給七萬元而已，上訴人於本院
    亦自認：小包是我們幫正昇營造廠找的沒錯等情在卷（見本院卷七三頁），且依
    上訴人提出被上訴人乙○○出具之收據亦載明：「：：二、委任人支付總額十四
    萬元正，支付營造廠之申報手續費用，由受任人收款轉交。於申報開工時付七萬
    元正，於使用執照申請核准付清七萬元正。簽名人：委任人甲○○（即上訴人）
    、受任人乙○○（即被上訴人之一）八十六年一月十日」等語（見一審卷十五頁
    ），上訴人亦不否認被上訴人正昇公司僅自乙○○處領取申報開工之七萬元而已
    ，且衡情正昇公司果係承攬人，豈有未簽訂承攬契約約定承攬價格之理？又正昇
    公司如確係承攬人，其以本身之員工承造即可，何需勞動上訴人代為找小包興建
    ？況上訴人亦迄無法舉證證明正昇公司之員工自開工起曾到工地施工，足見被上
    訴人正昇公司抗辯伊僅係掛名幫忙上訴人辦理建造執照及使用執照手續、蓋章而
    已，並非實際承造人，伊從未到過工地，實際承造人則係上訴人，並由上訴人自
    行僱工興建等情，要屬信而有徵，應屬可信。上訴人主張正昇公司為本件系爭建
    物之實際承造人，伊僅代為找小包而已云云，即非可採。
三、上訴人另主張：系爭建物經主管機關派員勘驗結果，認定有五項可能不合格而待
    澄清，被上訴人二人亦有修改之義務，竟對本件建築應補正之事項撒手不理，導
    致系爭建物營造工程無法於伊計劃預定期間內完工取得使用執照，對系爭建物為
    使用收益造成損害，被上訴人二人自應負債務不履行之損害賠償責任等語，然為
    被上訴人所否認，並以前開情詞置辯，查：
    (一)台北市政府工務局於八十六年十一月廿七日即以北市工建字第八六六０四二六
      七００號函通知上訴人等，謂系爭建物於八十六年十一月三日函送申報二樓板
      勘驗，經查尚有左列事項仍須補正：一、執照核准圖說不一致，請澄清。二、
      地下一層部分ＲＣ牆、柱與核准圖說不符，請澄清。三、基地現場部分界址（
      含建築線）樁位及地面標高不明，請澄清。四、依建築法第五十六條、第五十
      八條規定，前項不合規定事項應於改善完畢會同申請複查合格後始得繼續施工
      。三、另擋土牆尚未施築及基地地面未回填，應請儘速辦理以維安全；至於二
      樓板及地下一層（含基礎板）勘驗報告書件不全部分，應儘速補齊等情（見一
      審卷八七頁至八八頁該通知函），然上訴人卻以存證信函通知台北市政府工務
      局建築管理處（下稱建管處），並陳稱：「：：依建築法第五十六條及第五十
      八條之規定：：上開各項規定本建築工程均不違反，依法自得繼續施工，合該
      敘明：：」，此有被上訴人乙○○提出之該存證信函一件在卷可憑（見一審卷
      七九頁至八一頁），且為上訴人所不爭。嗣上訴人因自認不違法不願改善，仍
      擅自繼續施工至四樓，致遭建管處以八十七年一月十九日北市工建施字第八六
      七二七一二二○○號書函略以：先生（即上訴人）未予澄清（前開應予澄清改
      善事項），即繼續施工至四樓板，顯已違反建築法第五十六條規定，爰依同法
      第八十七條規定處以罰鍰外，應立即停工補辦手續等語，亦有被上訴人乙○○
      提出之該書函一件附卷可稽（見一審卷五十頁至五一頁），上訴人對其自認不
      違法不願改善，猶擅自繼續施工至四樓一節，亦不否認。準此以觀，本建築案
      既經建管處於興建至二樓板時至現場勘驗結果，發現有前開五項不合格，經建
      管處要求修改，被上訴人乙○○及實際承造人即上訴人本均有改善之義務，被
      上訴人正昇公司則僅係掛名承造人，非實際承造人，並無改善之義務，惟上訴
      人竟以存證信函致建管處謂其並不違法，不願改善，仍擅自繼續施工至四樓，
      致遭建管處勤令停工，足見系爭建物未能如期取得使用執照，係因可歸責於上
      訴人本身之事由所致，並非被上訴人乙○○不願配合改善，上訴人主張伊並未
      拒絕修改，係因被上訴人乙○○不加以指導如何改善，處理委任事務有過失，
      並與掛名之承造人即正昇公司應同負債務不履行之責任云云，即非有據。
    (二)至上訴人另謂：被上訴人乙○○將上證四圖說（見本院卷六三頁）交付伊轉交
      工程承包商按圖施作，惟其將系爭建物設計圖送主管機關審核時，誤交未定案
      之設計圖即被上證三（見本院卷七八頁），導致工程承包商依上證四結構圖施
      作，主管機關於勘驗時依被上證三之圖說認定有施作工程與核准圖說不符情事
      。縱認被上證三結構圖說方為被上訴人乙○○針對系爭建物設計之本意（上訴
      人否認），則其交付錯誤之結構圖予上訴人囑上訴人轉交承包商按圖施作，被
      上訴人乙○○對委任事務之處理仍顯有過失，而非單純專業知識不足之問題，
      被上訴人仍應負損害賠償責任一節，惟被上訴人乙○○否認上開上證四之設計
      圖係定案之結構圖，而僅係草圖而已，伊並未交付上訴人按該圖施工云云，經
      查：上開上證四之設計圖並未蓋有主管機關發照章，而前開被上證三之設計圖
      右下角則蓋有台北市政府工務局之發照章，至上開二份結構圖上手寫文字記載
      部分，其字跡固屬相同，均出自被上訴人乙○○之手，惟上證四之設計圖既係
      草圖，而非定案之設計圖，則上訴人以未定案且未經主管機關審核通過之設計
      圖擅自施工，復不依主管機關至現場勘驗結果指出有前開五項不合格應予改善
      之要求，上訴人竟以存證信函致建管處謂其並不違法，不願改善，仍擅自繼續
      施工至四樓，致遭建管處勤令停工，足見系爭建物未能如期取得使用執照，係
      因可歸責於上訴人之事由所致，並非被上訴人乙○○不願配合改善，上訴人謂
      係因被上訴人乙○○處理委任事務有過失云云，亦非可取。
四、綜上所述，被上訴人正昇公司既僅係掛名之承造人，並非實際之承造人，實際承
    造人係上訴人，且系爭建物未能如期取得使用執照，係上訴人不依主管機關至現
    場勘驗結果指出有前開五項不合格應予改善之要求，上訴人竟以存證信函致建管
    處謂其並不違法，不願改善，仍擅自繼續施工至四樓，致遭建管處勤令停工所致
    ，係因可歸責於上訴人之事由，並非被上訴人不願配合改善，上訴人謂係因被上
    訴人乙○○處理委任事務有過失及被上訴人二人應負債務不履行之責任云云，要
    非有據，已如上述。從而，上訴人依債務不履行之法律關係，訴請被上訴人乙○
    ○或正昇公司應給付上訴人二百五十六萬四千八百五十四元並加計法定遲延利息
    ，如其中一人清償，他被上訴人則於清償之限度內免責，即非正當，不應准許。
    上訴人之訴既經駁回，其假執行之聲請亦已失所附麗，應併予駁回。原審為上訴
    人敗訴之判決並駁回其假執行之聲請，核無違誤，上訴意旨指摘原判決不當，求
    予廢棄改判，為無理由，應予駁回。
五、兩造其餘之攻擊防禦方法暨聲明所用之證據，核與本件判決之結果均不生影響，
    已無再予論述之必要，併此敘明。
據上論結，本件上訴為無理由，依民事訴訟法第四百四十九條第一項、第七十八條判
決如主文。
中      華      民      國     九十二    年      六      月     十一    日
                               民事第四庭
                                   審判長法  官  李  瓊  蔭
                                         法  官  張      蘭
                                         法  官  楊  豐  卿
右正本係照原本作成。
如不服本判決，應於收受送達後二十日內向本院提出上訴書狀，其未表明上訴理由者
，應於提出上訴後二十日內向本院補提理由書狀（均須按他造當事人之人數附繕本）
上訴時應提出委任律師或具有律師資格之人之委任狀；委任有律師資格者，另應附具
律師資格證書及釋明委任人與受任人有民事訴訟法第四百六十六條之一第一項但書或
第二項（詳附註）所定關係之釋明文書影本。
中      華      民      國    九十二    年      六      月     十二     日
                                         書記官  殷  丹  妮
附註：
民事訴訟法第四百六十六條之一（第一項、第二項）：
對於第二審判決上訴，上訴人應委任律師為訴訟代理人。但上訴人或其他法定代理人
具有律師資格者，不在此限。
上訴人之配偶、三親等內之血親、二親等內之姻親，或上訴人為法人、中央或地方機
關時，其所屬專任人員具有律師資格並經法院認為適當者，亦得為第三審訴訟代理人
。


司法院資訊處製作；財團法人民間司法改革基金會備份。
